【裁判字號】    94,重訴,1228
【裁判日期】    950816
【裁判案由】    損害賠償等
【裁判全文】
臺灣臺北地方法院民事判決            94年度重訴字第1228號
原      告  台灣永旺信用卡股份有限公司
法定代理人  甲○○○
訴訟代理人  林繼恆律師
            徐漢堂律師
被      告  加得滿股份有限公司
法定代理人  乙○○
訴訟代理人  黃丁風律師
            黃雅羚律師
            黃敬唐律師
上列當事人間損害賠償等事件，本院於民國95年7 月26日言詞辯
論終結，判決如下：
    主      文
原告之訴及假執行之聲請均駁回。
訴訟費用由原告負擔。
    事實及理由
一、本件原告起訴主張：伊前於民國92年7月1日與被告簽訂「加
    得滿聯名卡契約書」（下稱系爭契約書），以推廣及經營「
    加得滿聯名卡」（Caltima Card，下稱聯名卡），被告依約
    負有推廣、宣傳聯名卡，以促使被告之顧客及員工辦理聯名
    卡之義務，原告並已依系爭契約書第17條第2 項約定，預以
    發行聯名卡48,000張為基礎，給付新台幣（下同）720 萬元
    之推廣宣傳費用予被告。詎被告未依系爭契約書第8、12、1
    7 條約定積極推廣，復違反契約第12條約定，而以廣告文宣
    阻止消費者申辦聯名卡，致聯名卡申請數量甚少，其間至93
    年5月31日止，僅核發1,956張聯名卡，經原告於93年6月9日
    催告被告依約積極推廣惟未果，乃被告竟於94年4月6日對原
    告發函表明不再續約，至契約終止時亦僅受理申請核發2,51
    5 張卡，顯有不完全給付情事，且契約既經終止，被告顯已
    給付不能，是被告自應依民法第227條第1項、第226條第1項
    規定，對原告負債務不履行之損害賠償責任。又原告給付被
    告之720 萬元，係作為推廣、宣傳聯名卡之用，核屬委任事
    務必要費用而為預付，而系爭契約既經被告片面終止，被告
    亦應就該筆款項之運用情形為報告，依民法第540 條規定返
    還之。爰依民法第227條第1項、第226條第1項及第540 條規
    定，提起本件訴訟，而聲明請求被告應給付原告720 萬元及
    加計法定遲延利息，並陳明願供擔保請准宣告假執行等語。
二、被告則以：伊並無違反依約對於聯名卡持有人應有之提供服
    務及優惠活動之義務，亦無以廣告文宣阻止消費者申辦聯名
    卡之行為，兩造間並無以48,000張作為預定之發卡數量之約
    定，是伊已依約盡各種推廣方法，不論推廣成效如何，伊均
    已依約履行，伊並無債務不履行之情事。又兩造間係約定應
    相互合作推廣及經營聯名卡及優惠活動，並非屬委任關係，
    伊依約受領之720 萬元係作為推廣及宣傳聯名卡之「對價」
    ，並非委任事務必要費用預付之性質，自無須負損害賠償責
    任或返還未用款項之必要等語，資為抗辯，而聲明：駁回原
    告之訴及其假執行之聲請。並陳明如受不利之判決，願供擔
    保請准宣告免為假執行等語。
三、查原告起訴主張兩造間於92年7月1日訂有系爭契約書，並已
    給付720 萬元予被告，其曾於93年6月9日發函被告應依約履
    行推廣聯名卡之義務，而被告則於94年4月6日發函表示將於
    契約屆滿2 年時終止契約，至契約終止時，聯名卡僅受理申
    請核發2, 515張等情，業據原告提出系爭契約書、93年6月9
    日台北34支局第886 號存證信函、94年4月6日三重22支局第
    53存證信函、發卡量統計查詢等件為證（見本院卷一第9至2
    5、179頁），復為被告所不爭執，堪認原告此部分主張為真
    正。
四、原告復主張被告有違反系爭契約書第 8、12、17條約定，而
    有不完全給付情事，依民法第227條第1項、第226條第1項及
    第540條規定，應給付原告720萬元等語，則為被告所否認，
    並以前詞置辯。是本院所應審究者，核為：系爭契約是否有
    委任契約性質？被告有無原告所指不完全給付或給付不能之
    情形？原告依委任契約規定，請求被告返還720 萬元有無理
    由？
五、經查：
  (一)系爭契約含有委任契約之性質：
    1.按民法債編第2章「各種之債」各節所規定之契約，固可
      謂為有名契約，但並不能因而涵蓋所有類型之契約，本於
      契約自由之原則，倘當事人因自由訂定而不能歸類之其他
      無名契約，自仍可類推適用民法相關之規定。
    2.查系爭契約書前言係約定被告與原告「擬在推廣及經營聯
      名卡及優惠活動中互相合作，由乙方（即原告）發行聯名
      卡予甲方（即被告）之顧客及員工（含約、聘僱人員）以
      進行簽帳交易業務之事宜…」（見本院卷一第10頁）；於
      第6條第(1)項亦約定：「甲方負責推廣聯名卡、受理持卡
      人入會及提供『Caltima會員卡』、銷售物品及商品、及
      提供服務及優惠活動之事宜，又應為聯名卡促銷推廣企劃
      與立案協助乙方。」、第(3)項約定：「乙方負責聯名卡之
      推廣、信用調查、發卡可否之判定…等業務。就聯名卡之
      推廣，甲乙雙方應相互協助。」、第(7)項約定：「甲方應
      依乙方要求協助乙方辦理一切聯名卡業務，包括但不限於
      向甲方之顧客及員工（含約、聘僱人員）推廣聯名卡、提
      供人力支援乙方辦理優惠活動、協助乙方取得特約商店之
      同意以提供優惠予持卡人、展示聯名卡推廣文宣及聯名卡
      可享之優惠於甲方之營業據點及營業處所，於甲方之刊物
      、型錄、廣播、電視或電影廣告中宣傳聯名卡。乙方為協
      助甲方推廣聯名卡業務，得視業務推廣情形並決定合適之
      時間及地點後對甲方之人員進行教育訓練。」。第17條第
      (1)項則約定「雙方應致力於聯名卡之開發及促銷，但雙方
      並無經銷、保證、合夥及代理關係。於任何情況下，任何
      一方無為他方承諾之權限，亦不與他方負連帶損害賠償責
      任。」、第(2)項亦約定「乙方同意以下表所示之時間及金
      額匯款予甲方…供甲方推廣或宣傳聯名卡之用…」。
    3.是自上開約定內容可知，兩造固均負有共同推廣聯名卡之
      責，系爭契約尚非單純之委任契約，且所應盡之義務內容
      並不相同，惟被告既自承其負有推廣聯名卡、受理持卡人
      入會及提供「Caltima會員卡」、銷售物品及商品、及提
      供服務及優惠活動等義務，並已收受原告所給付供推廣或
      宣傳使用之匯款，堪認就被告推廣經營聯名卡之部分，係
      受原告委任，兩造間就此成立委任契約，應有民法相關規
      定之適用。復參酌系爭契約第17條第(2)項亦約定「如於第
      一發行年度之末日可有效使用之聯名卡總發卡數量（不包
      含）附卡超過48,000卡者，乙方同意就超過48,000卡之部
      分，以每卡新台幣一百六十元（含稅）為計算基礎提供甲
      方推廣或宣傳費用…」等情以觀，亦足認被告收受原告所
      匯款項，實係包含預付處理事務之必要費用及報酬，否則
      要無採類似達成一定績效後酌給獎金之形式之理。被告抗
      辯系爭契約並無委任性質，系爭720萬元亦無委任事務必
      要費用預付之性質云云，尚不足採。
  (二)惟本件尚難認被告有不完全給付之情事：
    1.原告主張被告有違反系爭契約書第8 、12、17約定積極推
      廣，僅推廣1 年，復違反契約第12條約定，於傳單上表示
      申請系爭聯名卡者，不適用降5 元之優惠，使一般消費者
      認為如申請聯名卡，無任何優惠，是被告未依約推廣聯名
      卡，反以廣告文宣減損消費者申辦意願，藉機推廣被告之
      會員卡或加得滿VIP 油卡，顯屬違約，致聯名卡申請數量
      甚少，顯屬不完全給付，嗣其復表示系爭契約期限屆滿即
      予終止，亦已無法再為推廣而給付不能等語，固據其提出
      宣傳單、網路資料、剪報、（見本院卷一第26、182、192
      、194至198頁）為證。
    2.然查被告固負有推廣聯名卡、受理聯名卡持卡人入會及提
      供「Caltima會員卡」、銷售物品及商品、及提供服務及
      優惠活動等義務，惟原告亦共同負有推廣聯名卡之責，且
      為協助被告推廣聯名卡業務，原告須負責對被告之人員進
      行教育訓練，此觀上開系爭契約書前言、第6、7、17條約
      定內容甚明，是就系爭聯名卡之推廣、經營責任，依約應
      由兩造共同相互協助為之，尚非由被告片面負擔，是就推
      廣聯名卡張數之績效不彰，已非能單純歸責於被告。
    3.次查被告確有進行推廣聯名卡之情形，此據被告提出照片
      、面紙盒、報價單、發票、傳票、廣告傳單、油卡申請表
      、廣告公司請款單等件為佐（見本院卷一第47至137、159
      至162頁，及附卷外出貨票12本、面紙盒7紙等資料），並
      經證人丙○○到庭證稱伊任職於馥合實業有限公司（下稱
      馥合公司），馥合公司確有接獲被告關於印製聯名卡宣傳
      資料面紙盒之訂單，數量超過300萬個（見本院卷一第206
      至208、260至261頁）等語，並提出名片乙張及應收帳明
      細為憑（見本院卷第260頁及附卷外應收帳明細等34紙）
      。是被告抗辯其92年起係以員工推廣為主，嗣加印面紙盒
      ，確有進行推廣聯名卡之行為，並因而至少支出6,871,49
      6 元，尚未計海報旗幟費用、人事成本費用、教育訓練費
      用等語，即非全不足採。則原告主張被告僅推廣1年，且
      違反系爭契約書第8條告知及標識之揭示義務、第12條最
      優惠待遇約定，而有不完全給付情事，難遽認為真。其主
      張被告僅表面推廣，實係行其會員卡推廣之實，亦難遽採
      。
    4.原告就被告印製面紙盒之數量達2,398,320 個部分固不爭
      執（見本院卷二第9 頁反面），惟主張被告於92年並未為
      任何推廣行為，證人丙○○所言面紙盒廣告版面之單價不
      實，被告應僅支出2,398,320 元之面紙盒廣告費及其餘文
      宣費用875,696元，尚餘3,925,984元之委任費用未為使用
      ，自應返還等語。然此為被告所否認，且查原告所支出之
      720 萬元，除係預付處理事務之必要費用外，並包含委任
      報酬，已如前述，是縱認被告未將上開720 萬元全數用於
      推廣宣傳費用，亦難認被告負有返還之義務。縱認系爭72
      0 萬元全為預付之推廣宣傳費用而無委任報酬之性質，本
      件被告既已就其支出費用提出報告顛末，並提出上開證據
      為佐，應認已有相當之證明。
    5.原告另主張依被告提出之報價單所示（見本院卷第159頁
      ），其中「兩大側面＋兩小側面」之廣告版費為1.5元，
      但依被告提供之會計帳冊「長城借款」及「中華借款」兩
      家委託被告在面紙盒之「兩大側面＋兩小側面」實際支出
      之面紙盒版費僅有0.6元，相差2.5倍，故認面紙盒廣告之
      「正上方版面」實際應為1元，而非2.5元，是被告提出之
      發票顯有不實云云。被告則抗辯係為供長期合作客戶優惠
      折扣以致，已不足以遽認系爭報價單內容有何不實之處。
      至於原告另主張馥合公司登記營業所地址為桃園縣，依證
      人丙○○名片所示，其公司在台北縣，是其證人所言不足
      取云云，雖據提出公司基本資料查詢為憑（見本院卷一第
      268頁），但公司登記之負責人及營業地址，與實際之負
      責人及營業地址不同，尚非少見，且馥合公司亦確出具發
      票予被告，有發票附卷可稽（見卷第237至247頁），原告
      執此主張證人丙○○所言有疑，尚難憑採。原告復謂證人
      丙○○就印模及廣告版費單價之重要關鍵證述前後矛盾，
      然查證人為本件證述時間係95年3 月1日及95年3月22日，
      就馥合公司受託印製面紙盒時間已達1至2年，其證述容有
      記憶錯誤之處，原告逕指證人提示證物有異常反應，所言
      涉有不實，容屬其臆測之詞，此部分主張亦無可取。
    6.原告復主張被告有以廣告文宣阻止消費者申辦聯名卡之行
      為，並違反系爭契約第12條最優惠待遇之約定及第17條情
      形。然查：
      (1)系爭契約書原第12條第(1)項係約定：「…甲方承諾及保
        證對甲方會員之待遇絕對不劣於以現金付款之顧客，甲
        方承諾並保證於本契約有效期間內不會對持卡人中斷或
        取消提供會員服務，甲方亦不得自行區分新舊會員而為
        不利於新會員之差別待遇。」；第(2)項約定：「持卡人
        以聯名卡消費或購買甲方所提供之商品或服務時，甲方
        承諾及保證對持卡人提供以下之優惠：簽帳交易之對象
        包括油品、油品以外之甲方其他產品、『Caltima會員
        卡』之儲值、甲方提供之服務及甲方換購商品之現金自
        負額。以4700元之簽帳交易可為『Caltima會員卡』500
        0元之儲值。以9300元之簽帳交易可為『Caltima會員卡
        』10000元之儲值。持卡人之『Calt ima會員卡』於甲
        方站內消費所得之商品兌換點數較一般僅持有『Caltim
        a會員卡』者多加百分之十。」；第(4)項約定：「於本
        契約有效期間內，甲方同意為維護乙方持卡人之專屬優
        惠內容，將不對非持有乙方聯名卡之人提供，如有提供
        之必要，甲方保證乙方持卡人可享有更優惠之待遇…。
        」（見本院卷一第13頁）。嗣兩造另於93年3月5日簽訂
        「增補契約書」（見本院卷一第218頁），其中第1條約
        定：「原契約第12條『最優惠待遇』第(2)項及其項目1
        、2、3及4，刪除。原契約第12條『最優惠待遇』第(2)
        項，新增二款規定如下：1.持卡人（含附卡持卡人）以
        聯名卡消費或購買甲方所提供之商品或服務時，甲方承
        諾及保證提供該商品或服務價值（即每筆刷卡金額）0.
        3%（小數點第二位以下捨下不計）之現金回饋，回饋予
        持卡人…」。而原告並未爭執被告就聯名卡之持卡人所
        提供服務及優惠活動，有未按前開契約約定履行之情形
        ，已難認被告有違反第12條約定或不完全給付。
      (2)至於被告於廣告文宣固記載「新加入會員汽油每公升降
        5 元，降5元優惠僅針對新申請油卡會員者第一次加油
        使用，申請加得滿聯名卡者，不適用降5元優惠」等字
        樣（見本院卷第26、194頁），然查該文宣亦於右下方
        以相同篇幅刊登「加得滿聯名卡會員招募中（信用卡、
        消費折扣卡、會員卡，三卡合一，讓您輕鬆消費，盡享
        便利，申請加得滿聯名卡請至各站禮品屋辦理」等字樣
        ，難認被告有以廣告文宣嚴重減損消費者申辦聯名卡之
        意願。亦足認被告抗辯其於廣告文宣內註明「申請加得
        滿聯名卡者，不適用降5元優惠」等字樣，其目的在於
        告知消費者優惠方案之適用對象，避免消費者可能產生
        誤認之爭議等語非虛，尚不足據以認定被告有減損消費
        者申辦聯名卡意願之行為。
      (3)原告復謂被告對於辦理信用卡的人未依約發給會員卡云
        云。然除其未為舉證外，依系爭契約書第12條第(1)項規
        定，持卡人當然成為被告會員，尚難認被告有何增加會
        員機會而未為之理。原告另謂被告自身之會員卡優惠較
        比聯名卡之優惠更佳，違反第12條規定之最優惠待遇云
        云。然查持聯名卡者，既依約亦為被告之會員，得享被
        告會員卡之優惠外，復獨享有系爭契約書第12條約定之
        最優惠待遇，嗣亦得依增補契約書，享有每筆刷卡金額
        0.3%之現金回饋方式，及依「加得滿聯名卡申請書」
        （見本院卷第162頁），卡友持聯名卡於全省加得滿加
        油站刷卡消費，當筆消費獨享「油錢回饡」、「加油贈
        品」、「刷卡消費紅利」及「免費洗車」等優惠服務，
        一般被告「Caltima會員卡」或「加得滿VIP油卡」，尚
        無此優惠，自難認被告有何違反上開第12條約定可言。
        至於原告所提出之網站資料及剪報資料，至多僅足證明
        被告有推動其會員卡及表示未與「銀行」發行聯名卡（
        見本院卷一第153、182、192頁），尚不足為原告有利
        之認定。是原告聲請命被告提出其會員卡之數量，即無
        必要。
      (4)原告固稱其係依系爭契約書第17條第(2)項之規定，預以
        發行聯名卡48,000張為基礎，給付720萬元，然系爭契
        約契約書第17條第(2)項係規定：「…如於第一發行年度
        之末日可有效使用之聯名卡總發卡數量 (不包含附卡)
        超過48,000卡者，乙方同意就超過48,000卡之部分，以
        每卡新台幣160元 (含稅)為計算基礎另行提供甲方推廣
        或宣傳費…」等語，雖足認定被告若能於第一發行年度
        末日，得以推廣聯名卡總發卡數量達48,000卡以上者，
        原告願另就「超過部分」再額外給付被告推廣或宣傳費
        用，惟尚不足以推出兩造有約定被告至少應推廣達48,0
        00聯名卡否則即違約之結論，此觀前開契約條文內容自
        明。是系爭聯名卡發卡量固甚低，亦不足據以推認被告
        有不完全給付之行為，原告主張同期他家公司推廣其信
        用卡績效遠超出被告，顯見被告未盡力推廣聯名卡云云
        ，尚不足取。
      (5)再被告本身之會員卡或油卡之發卡數量縱較系爭聯名卡
        多，但會員卡性質上並非信用卡，與系爭聯名卡性質及
        功能上均不相同，亦無從以被告會員卡數量之多寡而推
        認被告有未盡推廣之責。況系爭聯名卡性質上既屬信用
        卡，消費者有無意願申請，本即非被告可得掌控，復待
        原告審核是否核准發卡，自不得以核發卡數之多寡據以
        認定被告確有違約或未盡善良管理人之注意義務，致原
        告受有損害可言。
  (三)被告亦無給付不能之情形可言：
    本件原告主張被告未於系爭契約屆滿日3個月前終止契約，
    而任為終止，已無法依約推廣而有給付不能情事等語。查
    系爭契約書第21條固約定契約至締約日起2年內有效（即至
    年6月30日），「但預定契約屆滿日3個月前，甲、乙雙方之
    任何一方未為拒絕更新之意思表示時，視為依本契約內容再
    續約1年」（見本院卷一第15頁），被告係於94年4月6日始
    發函表示終止之意，惟系爭契約有委任契約之性質，已如前
    述，依民法第541條規定，本得隨時終止契約，堪認系爭契
    約業經被告合法終止，自無再為履行契約義務之必要，是原
    告主張被告給付不能云云，依民法第226條第1項規定應賠償
    其損害等語，洵屬無據。
  (四)原告依委任契約主張被告應返還720萬元為無理由：
    查民法第540條係規定：「受任人應將委任事務進行之狀況
    ，報告委任人，委任關係終止時，應明確報告其顛末」，原
    告據以請求被告應返還系爭720萬元，容有誤會。又系爭720
    萬元核屬預付處理委任事務之必要費用及給付被告之委任報
    酬，亦已如前所述，縱認係屬預付處理委任事務之必要費用
    ，被告業已用於推廣經營聯名卡使用，是原告主張依委任契
    約法律關係，請求被告返還預付720萬元或至少應返還未使
    用之費用云云，亦屬無據。
  (五)綜上，本件不論被告是否未能為有效推廣及其推廣之成效如
    何，尚難認被告有債務不履行之違約情形，則被告依約受領
    720萬元作為推廣及宣傳聯名卡費用及報酬，於法尚無不當
    ，自無須負損害賠償責任或返還未用款項之必要。
六、從而，本件被告並無原告所指債務不履行之情形，原告主張
    被告不完全給付及給付不能，並依委任契約法律關係及民法
    第227條第1項、第226條第1項規定，請求被告給付720萬元
    加計法定遲延利息，為無理由，應予駁回。又原告既受敗訴
    判決，其假執行之聲請即失所附麗，不應准許，亦應併予駁
    回。
七、至兩造其餘之攻擊或防禦方法，及未經援用之證據資料，經
    本院斟酌後，認為均不足以影響本判決之結果，自無一一詳
    予論述之必要，附此敘明。
據上論結：原告之訴為無理由，依民事訴訟法第78條，判決如主
文。
中    華    民    國    95    年    8     月    16    日
                  民事第三庭    法  官  黃莉雲
以上正本係照原本作成
如對本判決上訴，須於判決送達後20日內向本院提出上訴狀
中    華    民    國    95    年    8     月    16    日
                                書記官  李承翰


司法院資訊處製作；財團法人民間司法改革基金會備份。
